臺灣高等法院花蓮分院刑事判決　　　　　　　　　　　九十一年度上易字第四六號
　　上　 訴　 人　臺灣臺東地方法院檢察署檢察官
　　上訴人即被告　甲○○
　　選任 辯 護人　郭重鑾
　　上訴人即被告　庚○○
　　選任 辯 護人　乙○○
右上訴人因偽造文書等案件，不服臺灣台東地方法院九十年度易字第二七三號中華民
國九十一年一月二十一日第一審判決（起訴案號：臺灣台東地方法院檢察署八十九年
度偵字第九八號）提起上訴，本院判決如左：
    主  文
原判決關於甲○○、庚○○部分撤銷。
甲○○、庚○○均無罪。
    理  由
一、台灣台東地方法院檢察署檢察官在原審法院之公訴意旨略以：被告甲○○自民國
    七十八年九月起擔任臺東縣長濱鄉農會總幹事，為農會及理事會處理事務，八十
    三、四年間，被告丁○○（業經原審判處罪刑在案，曾不服而提起上訴，嗣經撤
    回上訴而告確定）、庚○○二人，則分別擔任該農會之供銷部主任及會計股長職
    務，明知臺東縣長濱鄉農會八十四年度辦理農宅輔建，施工品質不良、工程拖延
    、效果不彰，導致工程費用延收甚或委建戶拒絕給付工程款，經營虧損，無應收
    收益可供提列，而依據農會人事管理辦法規定，農會該年度決算虧損者，其總幹
    事及員工之年度考核均不得考列甲等以上，無法取得下次總幹事改選中單一遴選
    之優勢，竟共同基於意圖為自己不法利益之概括犯意聯絡，先由甲○○授意，丁○○擬辦，簽具臺東縣長濱鄉農會八十四年度辦理陳進吉等八名農會會員農宅輔
    建進度達百分之八十、虛列應收收益七百零四萬五千元之不實簽呈，會簽知情之
    會計股長庚○○，再由甲○○逕以批示：請於八十五年四月完成沖銷。庚○○竟
    違反農會財務處理辦法第三條之農會會計基礎採用權責發生制之規定（應收應付
    要列入損益計算），將上開未完成之交易，未經過損益計算之七百零四萬五千元
    ，使不知情之會計丙○○製作，虛列在八十四年十二月三十日供銷部日計表之資
    產負債表「應收收益」及損益計算表之「其他業務收入」合計科目內，使當年原
    屬虧損之供銷部決算，產生七萬七千一百二十三‧九六元之盈餘（以上簡稱為第
    一部份）。次甲○○明知其妻林許幸子及林有智、陳乙濃、陳時泉委託臺東縣長
    濱鄉農會興建之八戶農宅尚未完工，竟使林許幸子先繳清上開工程款予丁○○，
    丁○○再以自己及不知情之翁滿貫之名義，分別以現金三百二十萬元及各八十萬
    元之支票二紙，總計四百八十萬元，於八十四年十二月三十日轉向農會代為繳清
    該未完工之輔建農宅，庚○○明知該款係農會與客戶交易未完成前之預收款，尚
    非農會興建農舍完工後計算損益所獲取之純利益，應以借方：內部往來三百二十
    萬元、應收票據一百六十萬元；貸方：三百三十六萬五千七百八十三元（扣除材
    料預付款一百四十三萬四千二百十七元所得之數字，惟完工後實際支出之材料款
    為一千零四十二萬四千七百七十九元）予以平衡，詎竟指示不知情之會計丙○○
    ，將上開收取之款項，扣除材料預付款一百四十三萬四千二百十七元後，將所餘
    款項製作「收集合農舍（二）輔建收益」一百七十六萬五千七百八十三元、「收
    集合農舍（二）委建收益（翁滿貴）」八十萬元、「收集合農舍（二）委建收益
    （丁○○）」八十萬元等三張收入傳票，總計三百三十六萬五千七百八十三元列
    入「其他業務收入」之科目中，將客戶（甲○○之妻）所繳交之預收款變為農會
    之純收益，於業務上製作不實之帳目，使該農會於八十四年度就經濟（供銷部）
    、金融（信用部）、保險及推廣等事業之總決算，由純損六百一十二萬五千五百
    零四‧五四元，變為四百二十八萬五千二百七十八‧四六元之盈餘，甲○○當年
    考績列優等，庚○○列為甲等，並獲追補薪資，甲○○等更將上開業務上不實之
    登載，提出於理事會及主管機關臺東縣政府予以行使，足生損害於農會財務管理
    之正確性（以上簡稱為第二部分）。甲○○復於總幹事任內，更違法設置水泥預
    拌廠，並向其妻林許幸子所經營之長益行以月租五萬元之代價，租用一性能不佳
    之挖土機，八十三年七月上開水泥預拌廠遭臺東縣政府依法強制拆除，該挖土機
    頓成閒置，為甲○○所明知之事，猶逐月支付租金予林許幸子，計達一百零五萬
    元，其後為人檢舉，自八十五年四月停止付款，分別於同年十二月九日、十一日
    及十六日，以己○○、辛○○名義，支付農會預拌租金十一萬五千元、五萬七千
    元及八萬三千元，其中辛○○名義所支付之五萬七千元自甲○○於長濱鄉農會0
    0000－0－0號帳戶轉入，藉以掩飾上情，足生損害於農會之利益及財產（
    以上簡稱為第三部分），因認被告甲○○、庚○○均涉犯刑法第二百十六條、第
    二百十五條之行使業務登載不實文書罪及同法第三百四十二條第一項之背信罪嫌
    云云。
二、按犯罪事實應依證據認定之，無證據不得推定其犯罪事實；又不能證明被告犯罪
    者，應諭知無罪之判決，刑事訴訟法第一百五十四條、第三百零一條第一項分別
    定有明文。再按認定不利於被告之事實須積極證據，苟積極證據不足為不利於被
    告事實之認定時，即應為有利於被告之認定，更不必有何有利之證據；又按事實
    審法院對於證據之取捨，依法雖有自由判斷之權，然積極證據不足證明犯罪事實
    時，被告抗辯或反證縱屬虛偽，仍不能以此資為積極證據應予採信之理由；復按
    事實之認定，應憑證據，如未能發現相當證據，或證據不足以證明，自不能以推
    測或擬制之方法，以為裁判基礎（最高法院三十年上字第八一六號、三十年上字
    第四八二號、四十年台上字第八六號判例意旨參照）。又認定犯罪事實，所憑之
    證據，雖不以直接證據為限，間接證據亦包括在內，然無論直接間接證據，其為
    訴訟上之證明，須於通常一般之人均不致有所懷疑，而得確信其為真實之程度者
    ，始得據為有罪之認定，倘其證明尚未達到此程度，而有合理之懷疑存在時，即
    無從為有罪之認定（最高法院七十六年台上字第四九八六號判例參照）。又告訴
    人之告訴，係以使被告受刑事訴追為目的，是其陳述是否與事實相符，仍應調查
    其他証據以資審認（最高法院三十年上字第八一八號、五十二年台上字第一三０
    ０號判例足資參照）。
三、本件公訴人認上訴人即被告甲○○、庚○○二人涉犯前揭公訴意旨所指之犯行，
    無非係以前開犯罪事實業據告訴人台東縣長濱鄉農會現任理事長王平允、總幹事
    田璋指訴綦詳，核與證人戊○○、丙○○、陳進吉、陳乙濃、陳時泉、辛○○、
    林有智等人證述情節相符，並有長濱鄉農會八十四年十二月三十日日計表、同年
    事業報告及決算書、同年十二月二十七日至三十一日憑證明細、同年月三十日收
    支傳票、八十三年八月至八十五年三月支付怪手租金傳票及原始憑證、同年度考
    核獎金傳票及原始憑證、甲○○00000－0－0號帳戶進出明細及檢察官履
    勘紀錄、照片附卷等情詞為其論據。
四、訊據被告甲○○、庚○○二人均堅決否認有何背信及行使業務登載不實文書之犯
    行，甲○○辯稱：八十四年度臺東縣長濱鄉農會輔建農宅之應收款項確實可按比
    例提列收益，伊雖為總幹事，然平日供銷部及會計部業務均分別授權主管單位處
    理，並未指示部屬違法行事，總幹事僅負責政策；且農會確實有向長益行租用挖
    土機使用，挖土機平時就放在碾米廠搬運粗糠並整理環境，己○○及辛○○是由
    農會轉租給他們，農會有向其等收租金，伊絕未涉及偽造文書及背信情事等語。
    庚○○則辯稱：伊係按照既往經驗及會計原則處理農會會計業務，丙○○係丁○○所屬之供銷部人員，並非會計部門之會計，伊絕未指示丙○○如何作帳；至於
    會計師因非完全掌握農會帳務流程，故鑑定結果有誤，事實上，八十四年度臺東
    縣長濱鄉農會輔建農宅之應收款項確實可按比例提列收益等語。
五、經查：
  (一)第一部份：
    1.依農會會計規程第一章簿記之基本概念，第六項權責基礎原則，所謂權責基礎
      者，係指收益於確定應收時，即應入帳，費用於確定應付時，即行入帳；例如
      ：銷貨收入於銷貨交易完成時，雖未收到貨款，便須入帳，作為收益處理；費
      用支出確定必須支付時，雖未支付，便須入帳，作為費用處理。權責基礎亦稱
      權責發生基礎，或稱應收應付基礎。此外尚有現金收付基礎，所謂現金收付基
      礎者，即每一交易之入帳，以實際收到或支付為入帳依據，凡收入必須於實際
      收到時始行入帳，支出必須於實際支付時始行入帳。為求損益計算正確起見，
      一般慣例，皆以採用權責基礎入帳為原則，惟平時為處理帳務方便起見，亦可
      採用現金收付基礎，俟結帳時再按權責發生基礎予以調整（引用原審卷附資料
      第一百頁）。
    2.所謂「應收收益」之定義，乃指企業（農會）對其他個體之經濟資源之請求權
      ，易言之，即已發生債權可收益之請求權，農會應加以收取，但在作帳時，尚
      未實際收取而言，會計科目分類上屬資產門。又所謂「預收帳款」之定義，顧
      名思義乃是指企業（農會）對其他個體之經濟資源尚未發生之債權並無請求權
      ，但債務人已先為給付，惟在作帳時，將之提列入「預收帳款」項目。在會計
      科目分類上屬於負債門。
    3.本件台東縣長濱鄉農會八十四年度辦理會員農宅輔建之承辦人丁○○在八十四
      會計年度結算時，該工程進度雖未百分之百全部完工，但已逾百分之八十以上
      至百分之九十左右，丁○○按實際己完工百分之八十計算提列，並無不合，此
      點未超過百分之八十計算提列亦為公訴人所不爭執之事項，並為原審所認定之
      事實。原審委任蘇元盛會計師鑑定，認為係按百分之百提列，似有錯誤，又徵
      諸丁○○於簽呈中簽明：「一本會供銷部辦理八十四年度農宅輔建進度達百分
      之八十，人員如名冊結算其實際應收收益計七、０四五、０００元。二請准提
      列并儘速完成興建沖銷應收受益。三會會計股乞示。」被告甲○○則批示：「
      一請於八十五年四月以前完成沖銷。二餘如擬。」（見原審卷第三十四頁）稽
      其用意應僅指示相關人員在八十五年四月以前就本件工程全部完工，并向辦理
      農宅輔建會員收款，以實際收入現金沖銷「應收帳款」，完成一切合法手續。
      且查本件工程進度當時已逾百分之八十，債權業已發生，農會居於可請求給付
      之法律地位，然債務人（輔建會員）尚未實際給付，所以在八十四年度結算時
      提列「應收帳款」，待下年度債務人（輔建會員）實際給付時，再以「現金收
      入」沖銷「應收帳款」，依法應無不合。從而證人即供銷部會計登帳員丙○○
      於本院調查時到庭證稱：「（法官問：八十四年農宅輔建應收款項七百零四萬
      五千元，正常應開列在哪一科目？）要列在預收款項科目」云云（見本院九十
      一年六月十八日訊問筆錄第三頁），即非正確之會計科目分類觀念，實際上應
      該列入「應收收益」科目。是證人丙○○此部份錯誤之證詞，絕難據以採為論
      罪之基礎。
    4.從而被告等採用權責發生基礎原則為計帳之方法，按工程實際進度百分之八十
      ，金額七百零四萬五千元，於會計作帳時列入「應收收益七百零四萬五千元」
      ，與實際發生事實相符合，並無為不實事項之登載，更不足以生損害於農會，
      尚不構成刑法第二百十五條、第二百十六條之行使業務上登載不實罪及同法第
      三百四十二條第一項之背信罪嫌。
  (二)第二部分：
    1.公訴人認為理應列入「預收款」科目，為此究應列入「其他業務收入」或「預
      收款」科目，何者始為正確，非無審究之餘地。按「預收款」之定義，乃是尚
      未發生之債權，而預先加以收取，會計科目分類上屬負債門，已如前述。「其
      他業務收入」，乃指供銷部業已發生債權請求權，並已收取之概括登帳科目，
      屬資產門。查農會就本件工程施工，必須先支付材料費，工資等必要性支出，
      工程進度又已逾百分之八十以上，屬業已發生債權請求權，所以應提列在過渡
      時期之「暫收款」科目，待日後工程全部完工，輔建農戶全部繳清價金，再以
      「現金收入」沖正「暫收款」，始為最正確之會計作帳。若以「代收款」或「
      其他業務收入」科目作帳，會計學理論上尚難謂為違法。但若以「預收款」科
      目即有錯誤，蓋因本件屬已發生之債權請求權，並已收取債權，並非尚未發生
      債權請求權，依上揭「暫收款」、「代收款」或「其他業務收入」科目之定義
      ，自不得以「預收款」科目作帳，是公訴人乃至原審均認為應列入「預收款」
      科目，於事實認定上即不無誤會。
    2.次按農會內部組織有供銷部、會計部、推廣部，信用部等，證人丙○○僅為供
      銷部聘僱職員，負責供銷部之會計登帳業務，直接受供銷部主任丁○○指揮監
      督，丙○○所作帳目與其他各部門如信用部、超市、所作之帳目，分別送會計
      部登錄總帳，會計部若發現科目記載有誤，再指示各部門之登帳員更正，雙方
      並在更正處會同蓋章確認（見本院卷第一五五至一五七頁）。查本件並無被告
      庚○○在相關傳票、文件上，更改處會同蓋章，顯見並無如丙○○所言經請示
      丁○○、庚○○會商或指示而更改之情形。查本件會計科目應如何正確登帳，
      純屬丙○○會計學理論之學殖未深，何科目為資產門？何科目為負債門？未予
      深究，本應列入「應收帳款」科目，觀念上仍誤為「預收帳款」科目。本得列
      入「暫收款」或「代收款」或「其他業務收入」屬資產門之科目，乃丙○○不
      明究裡事後附和檢察官誤會應列入「預收款」屬負債門之科目。按會計學類同
      法律學，本屬專門學識領域，農會為社團組織，其會計制度，非如政府機關之
      政府會計制度嚴謹，農會所聘僱會計登帳員又無如公務人員主計員須經過國家
      考試及格，會計學素質涵養實難比擬政府主計人員，從而社團組織之農會之會
      計登帳員所登載之會計科目難免有誤，原無可厚非，實難執此遽論具有偽造文
      書之犯意。
    3.綜上所陳，本件會計登帳無論為「預收帳款」、「應收帳款」或「其他業務收
      入」、「預收款」、「暫收款」僅是會計科目登帳之技術性層面，縱令日後發
      現有所錯誤，亦可沖正。農會所擁有之現金並無被私人中飽私囊之虞，對於農
      會即不足以生損害，顯與刑法第二百十六條、第二百十五條行使業務上登載不
      實罪之法定構成要件不相符合，自難律以被告甲○○、庚○○之刑責。又被告
      甲○○為農會總幹事，負責農會政策性之決定，誠如各機關首長，對於會計室
      登帳科目如何登帳始為正確性，實難知悉，況無任何積極證據足資證明被告甲○○曾授意被告庚○○為不實之登帳。再被告庚○○雖為會計部主管，僅負責
      農會各部門登帳員所提供帳目彙集整合，對於供銷部登帳員丙○○並無直接指
      揮監督權，若發現各部門登帳員所登載科目有誤，共同會商後在更改處會同簽
      章確認。而本件相關傳票文件上並無庚○○簽章，益見丙○○並無與庚○○會
      商，庚○○更無指示丙○○更改。況且原屬正確性所登帳「應收帳款」、「其
      他業務收入」屬資產門之科目，仍因供銷部登帳員丙○○會計學理論學殖未精
      ，事後附和檢調認為應列入「預收帳款」、「預收款」之負債門之科目，將原
      本係正確性，誤解為不正確者，亦非可採。
  (三)第三部分：
    1.台東縣長濱鄉農會自八十三年七月間所屬水泥預拌廠遭台東縣政府依法強制拆
      除後，台東縣長濱鄉農會仍繼續使用林許幸子所有之挖土機在台東縣長濱鄉農
      會所屬米廠整理稻穀之事實，業據證人卓月秀、林有智、己○○在原審審理時
      證述屬實，並經證人己○○在原審審理時明確證述：「（法官問：是否有租用
      過農會的挖土機？）有的，是在八十五年時，租用二個月，我當時在蓋房屋要
      整理房屋周圍的空地，租金二個月約十萬元左右」等語，證人辛○○在原審審
      理時並證稱「在八十三年間我有租用農會的怪手作小型工程」、「八十三年間
      我有欠農會怪手的租金，八十五年間農會向我要錢，所以我就向總幹事甲○○
      借錢還給農會，甲○○就以他的帳戶直接以我的名字匯給農會」等語翔實，嗣
      其二人於本院調查時仍為相同之證述（見本院卷第九十七至九十九頁），顯然
      台東縣長濱鄉農會八十三年七月後仍需租用挖土機在所屬碾米廠整理稻穀，且
      八十三年及八十五年間確曾將挖土機轉租給證人辛○○及己○○使用，非如公
      訴人所稱被告甲○○雖租用林許幸子之挖土機後予以閒置，仍逐月支付租金予
      林許幸子，其後為人檢舉，始以己○○、辛○○名義付租金藉以掩飾之情節，
      尚難認定此部分被告甲○○有何偽造文書及背信之犯行。
    2.又查本件挖土機於八十二年六月十八日以每月五萬元租用，有同案被告丁○○
      八十二年六月十八日之原簽呈附調查卷可憑（見台東縣調查站調查卷未編頁之
      證十三、本院卷第四十四頁），嗣因農會水泥預拌廠雖因故停止營業，於八十
      三年七月拆除後，但因業務承辦單位供銷部以該水泥預拌廠仍需場地砂石管理
      維護及苦茶、碾米加工廠、必須繼續租用，以利業務推行等情，由丁○○擬具
      簽呈會簽會計、會務單位同意，始由總幹事甲○○批准在案。而證人林有智在
      偵訊時證稱：「預拌廠拆除後，怪手大部分是使用在米倉及蓄水池的整地，當
      時先僱一輛怪手租金五萬元」等語（見偵查卷第一０四頁反面），與丁○○所
      證：「（拆除後）怪手工作項目，是在預拌廠、委建地或屬農會相關業務之支
      援」、「當時我有立簽會計，上級核准才續租」等情（見偵查卷第一一九頁）
      及證人陳世雄所稱：「（怪手有無使用在米廠？）應該有」等語（見偵查卷第
      一三五頁）並無歧異之處，應可信實。依上所述，八十三年七月水泥預拌場拆
      除後，因供銷部認為仍有上開業務需用，簽會有關單位並經批准後，予以續租
      使用至八十五年四月，並未具備背信之「意圖不法利益」或業務登載不實之故
      意要件。至證人己○○、辛○○二人於八十五年四月停止挖土機付款後，由彼
      等另向農會轉租該挖土機所為給付八十五年十二月九日、十一日、十六日之租
      金及辛○○所支付農會五萬七千元租金，乃向甲○○之帳戶借用轉入，亦有告
      訴人農會受僱之現任會計戊○○簽認之收取租用人己○○八十五年十二月九日
      十一萬五千元之收入傳票乙紙及收取租用人辛○○八十五年十二月十一日五萬
      七千元、八十五年十二月十六日八萬七千元之收入傳票二紙在卷可憑（見本院
      卷第四十五至四十七頁），自不生偽造文書及背信罪之問題（此部分業經原審
      不另為無罪之諭知）。
六、綜上所述，本件查無任何積極證據足資證明被告甲○○、庚○○有公訴意旨所指
    之行使業務登載不實及背信犯行，自屬不能證明被告二人犯罪。原審失察，遽為
    其等有罪之認定，即有未合。雖公訴人因告訴人之具狀請求上訴指摘被告甲○○
    仍涉有第三部分之犯罪事實，且緩刑不當，求予撤銷改判云云，固無理由，惟被
    告二人上訴否認犯罪，即有理由，自應由本院予以撤銷原判，並改諭被告甲○○
    、庚○○無罪之判決，以免冤抑。
據上論斷，應依刑事訴訟法第三百六十九條第一項前段、第三百六十四條、第三百零
一條第一項，判決如主文。
本案經檢察官邱雲昌到庭執行職務。
中      華      民  國    九十一    年     十    月     十   六     日
                                  審判長法官   吳  鴻  章
                                        法官   林  慶  煙
                                        法官   張  健  河
右正本證明與原本無異。
本件不得上訴。
                                      書記官   鄧  瑞  雲
中      華      民      國    九十一    年     十    月     十   六     日
